【裁判字號】    89,重訴,721
【裁判日期】    891227
【裁判案由】    清償債務
【裁判全文】
臺灣高雄地方法院民事判決  八十九年度重訴字第七二一號
    原      告    彰化商業銀行股份有限公司
    法定代理人    庚○○
    訴訟代理人    子○○
    被      告    崇勝食品工業股份有限公司
    兼法定代理人  寅○○
    被      告    戊○○
                  丑○
                  丁○○
                  卯○○
                  癸○○
                  巳○○
                  甲○○
                  己○○
                  乙○○
                  壬○
                  辛○○
    右  一  人
    訴訟代理人    午○○      住台北市○○○路○段十七號十樓
    被      告    丙○        .
                  辰○○      .
    右二人共同
    訴訟代理人    蘇俊誠律師
                  蘇榮達律師
右當事人間請求清償債務事件，本院判決如左：
    主    文
被告崇勝食品工業股份有限公司、寅○○、戊○○、丑○、丁○○應連帶給付原告新
台幣壹仟柒佰捌拾柒萬玖仟肆佰參拾參元、美金壹佰伍拾貳萬壹仟陸佰柒拾壹元貳分
，及如附表一、二所載之利息、違約金；美金部分得按清償日原告掛牌賣出匯率折算
新台幣給付之。
被告卯○○、癸○○應連帶給付原告新台幣壹仟參佰捌拾柒萬玖仟肆佰參拾參元，及
如附表一編號（一）至（三）之利息、違約金。
被告巳○○、甲○○、丙○、己○○、乙○○、壬○、辛○○、辰○○應連帶給付原
告新台幣壹佰捌拾柒萬玖仟肆佰參拾參元，及如附表一編號（一）至（二）之利息、
違約金。
訴訟費用由被告崇勝食品工業股份有限公司、寅○○、戊○○、丑○、丁○○、卯○○、癸○○連帶負擔百分之二十一；被告崇勝食品工業股份有限公司、寅○○、戊○○、丑○、丁○○、巳○○、甲○○、丙○、己○○、乙○○、壬○、辛○○、辰○○連帶負擔百分之三；餘由被告崇勝食品工業股份有限公司、寅○○、戊○○、丑○
、丁○○連帶負擔。
本判決第一項於原告以新台幣貳仟壹佰捌拾萬元為被告崇勝食品工業股份有限公司、
寅○○、戊○○、丑○、丁○○供擔保後，得假執行。
本判決第二項於原告以新台幣肆佰陸拾伍萬為被告卯○○、癸○○供擔保後，得假執
行。
本判決第三項於原告分別以新台幣陸拾伍萬為被告巳○○、甲○○、丙○、己○○、
乙○○、壬○、辛○○、辰○○供擔保後，得假執行。被告丙○、辛○○、辰○○於
假執行程序實施前，分別以新台幣壹佰捌拾柒萬玖仟肆佰參拾參元為原告供擔保後，
得免為假執行。
    事    實
甲、原告方面：
  一、聲明：除假執行擔保之金額外，如主文所示。
  二、陳述：
      （一）新台幣借款部分：
            被告崇勝食品工業股份有限公司（改組前為崇勝食品工業有限公司，下
            稱崇勝公司）分別於民國八十二年一月二十七日、八十七年十二月二十
            二日及八十八年六月二十三日向原告借款新台幣七千四百四十萬元，約
            定其到期日、利率分別如附表一所示之日期及利率，並約定遲延清償時
            ，除按上開利率計息外，逾期在六個月以內者，按上開利率百分之十，
            逾期超過六個月者，按上開利率百分之二十計付違約金，詎到期後，除
            獲償部分本金新台幣五千六百五十二萬五百六十七元及利息外，尚欠本
            金新台幣一千七百八十七萬九千四百三十三元及如附表一所示之利息及
            違約金，迭經催討無效。
      （二）美金借款部分：
            又被告崇勝公司依據八十八年五月二十八日與原告簽訂之「進口物資融
            資契約」，分別開具「開發信用狀申請書」委託原告開發一八○天遠期
            信用狀計美金一百七十四萬八千零一元五角向國外採購物資，經由原告
            向國外銀行為其墊款，貨物單據到達後，經通知被告崇勝公司簽章提貨
            完畢，清償日、利率分別如附表二所示，惟到期後，除清償部分本息外
            ，尚欠本金美金一百五十二萬一千六百七十一元二分，及如附表二所示
            之利息、遲延利息及違約金；依據前開「進口物資融資契約」第十一條
            規定，逾期清償時，被告崇勝公司願給付遲延利息及違約金，其遲延利
            息依原告銀行到期日當天新台幣放款基本利率加百分之二點五，與原告
            銀行外匯授信牌告利率比較，孰高為準，並自遲延之日起六個月內，按
            前開利率百分之十，逾期超過六個月者，按上開利率百分之二十計付違
            約金。又前述利息、遲延利息、違約金及其他有關費用，均依償還當日
            原告銀行掛牌賣出匯率折算新台幣繳付或自有外匯繳付之。
      （三）１、被告寅○○、戊○○、丑○、丁○○於八十八年五月二十八日出具
                保證書與原告，承諾就被告崇勝公司在新台幣一億元之限額內，對
                原告現在（包括過去所負、現在尚未清償）及將來所負之借款、墊
                款等一切債務負連帶清償之責。
            ２、被告卯○○、癸○○於八十三年十二月十六日出具保證書與原告，
                承諾就被告崇勝公司在新台幣一億元之限額內，對原告現在（包括
                過去所負、現在尚未清償）及將來所負之借款、墊款等一切債務負
                連帶清償之責。
            ３、被告巳○○於八十四年六月二十三日出具保證書與原告，承諾就被
                告崇勝公司在新台幣一億元之限額內，對原告現在（包括過去所負
                、現在尚未清償）及將來所負之借款、墊款等一切債務負連帶清償
                之責。
            ４、被告甲○○、丙○、己○○、乙○○、壬○、辛○○於八十一年五
                月二十日出具保證書與原告，承諾就被告崇勝公司在新台幣二億元
                之限額內，對原告現在（包括過去所負、現在尚未清償）及將來所
                負之借款、墊款等一切債務負連帶清償之責。
            ５、被告辰○○於八十一年二月二十日出具保證書與原告，承諾就被告
                崇勝公司在新台幣一億五千萬元之限額內，對原告現在（包括過去
                所負、現在尚未清償）及將來所負之借款、墊款等一切債務負連帶
                清償之責。
      （四）綜上所述，前開債務被告等迄未清償，被告崇勝公司既為借款人，依法
            應負清償之責，其餘被告既為連帶保證人，應負連帶保證之責，為此爰
            依消費借貸及連帶保證之法律關係，提起本訴。
  三、證據：提出進口物資融資契約、新台幣基本放款利率、外匯匯率表各一紙、借
      據、新台幣部分催收帳卡、放款轉入報告書、外匯授信牌告利率表各四份、保
      證書五份、開發信用狀申請書六紙、國外銀行墊款通知書及匯票、進口單據通
      知書各七份及授信約定書二十二紙為證。
乙、被告方面：
  一、被告丙○、辰○○部分：
      （一）聲明：請求駁回原告之訴，並陳明如受不利之判決，願供擔保免為假執
            行。
      （二）陳述：
            １、被告崇勝公司於六、七年前改組，被告丙○、辰○○係對改組前崇
                勝食品工業有限公司作保證人，至於新成立之崇勝食品工業股份公
                司，其股東、董事及組織型態與原公司不同，被告二人均無同意繼
                續作保，原告亦未通知被告二人重新對保，是被告二人之保證責任
                ，已因主債務人改組變更不存在及新公司之成立而解除。
            ２、對於原告所主張被告二人所保證之債務尚有如附表一編號（一）、
                （二）記載之金額未清償之事實，予以否認。
            ３、依原告提出之催收款項帳觀之，該借款之保證人為寅○○、戊○○
                、丑○、丁○○四人，被告二人尚非保證人。
            ４、又附表一編號（一）、（二）之借款，主債務人均有提供擔保品不
                動產予原告設定抵押權，而原告於借款到期，縱有尚未清償部分，
                既有行使抵押權取償之權利，竟拋棄不行使，被告二人自免其責任
                。
      （三）證據：聲請調閱被告崇勝公司設立（變更）登記及變更組織之全部資料
            。
  二、被告辛○○部分：
      （一）聲明：請求駁回原告之訴，並陳明如受不利之判決，願供擔保免為假執
            行。
      （二）陳述：被告辛○○於八十一年一月九日，因顱內腦挫傷出血、外傷性蜘
            蛛膜下出血及右顱骨粉碎性骨折，住進台北榮民總醫院高雄分院治療，
            至同年月三十日出院進行復健，嗣於同年二月七日再入台大醫院接受復
            健，因其身體右側輕度癱瘓，目前意識清楚，然不具正常簽名之能力，
            根本不可能簽署保證書。且系爭保證書無約定一定之期限，將使保證人
            辛○○於無限期內負保證責任，自屬不利於消費者之情事，應推定顯失
            公平，並類推適用清費者保護者第十一條第一項、第十二條第一項、第
            二項第一款及同法施行細則第十四條規定，應認為無效。
      （三）證據：提出台北榮民總醫院高雄分院診斷證明書、病歷摘要、國立台灣
            大學醫學院附設醫院診斷證明書、護照、殘障手冊（以上皆影本）各一
            份為證。
  三、被告崇勝公司、寅○○、戊○○、丑○、丁○○、卯○○、癸○○、巳○○、
      甲○○、己○○、乙○○、壬○部分：
      被告崇勝公司、寅○○、戊○○、丑○、丁○○、卯○○、癸○○、巳○○、
      甲○○、己○○、乙○○、壬○均未於言詞辯論期日到庭，亦均未提出書狀為
      何聲明及陳述。
    理    由
一、本件被告崇勝公司、寅○○、戊○○、丑○、丁○○、卯○○、癸○○、巳○○
    、甲○○、己○○、乙○○、壬○經合法通知，均未於言詞辯論期日到場，核無
    民事訴訟法第三百八十六條各款所列情形，爰依原告聲請，由其一造辯論而為判
    決。
二、原告主張被告崇勝公司分別於八十二年一月二十七日、八十七年十二月二十二日
    及八十八年六月二十三日向原告借款新台幣七千四百四十萬元，約定其到期日、
    利率分別如附表一所示之日期及利率，並約定遲延清償時，除按上開利率計息外
    ，逾期在六個月以內者，按上開利率百分之十，逾期超過六個月者，按上開利率
    百分之二十計付違約金，詎到期後，除獲償部分本金新台幣五千六百五十二萬五
    百六十七元及利息外，尚欠本金新台幣一千七百八十七萬九千四百三十三元及如
    附表一所示之利息及違約金。又被告崇勝公司依據八十八年五月二十八日與原告
    簽訂之「進口物資融資契約」，分別開具「開發信用狀申請書」委託原告開發一
    八○天遠期信用狀計美金一百七十四萬八千零一元五角向國外採購物資，經由原
    告向國外銀行為其墊款，貨物單據到達後，經通知被告崇勝公司簽章提貨完畢，
    清償日、利率分別如附表二所示，惟到期後，除清償部分本息外，尚欠本金美金
    一百五十二萬一千六百七十一元二分，及如附表二所示之利息、遲延利息及違約
    金；又前述利息、遲延利息、違約金及其他有關費用，均依償還當日原告銀行掛
    牌賣出匯率折算新台幣繳付或自有外匯繳付之。而被告寅○○、戊○○、丑○、
    丁○○、卯○○、癸○○、巳○○、甲○○、丙○、己○○、乙○○、壬○、辛○○、辰○○則分別八十八年五月二十八日、八十三年十二月十六日、八十四年
    六月二十三日、八十一年五月二十日、八十一年二月二十日出具保證書與原告，
    承諾就被告崇勝公司在新台幣一億元、二億元、一億五千萬元之限額內，對原告
    現在（包括過去所負、現在尚未清償）及將來所負之借款、墊款等一切債務負連
    帶清償之責。詎前開債務被告等迄未清償，被告崇勝公司為借款人，其餘被告既
    為連帶保證人，為此爰依消費借貸及連帶保證之法律關係，提起本訴。
三、被告丙○、辰○○則以：被告崇勝公司於六、七年前改組，渠等係對改組前崇勝
    食品工業有限公司作保證人，至於新成立之崇勝食品工業股份公司，其股東、董
    事及組織型態與原公司不同，渠等均無同意繼續作保，原告亦未通知被告二人重
    新對保，是被告二人之保證責任，已因主債務人改組變更不存在及新公司之成立
    而解除；又依原告提出之催收款項帳觀之，該借款之保證人僅有寅○○、戊○○
    、丑○、丁○○四人，被告二人尚非保證人；再者主債務人崇勝公司均有提供擔
    保品不動產予原告設定抵押權，而原告於借款到期，縱有尚未清償部分，既有行
    使抵押權取償之權利，竟拋棄不行使，渠等自免其責任等語，資為抗辯。被告辛○○則辯稱：伊於八十一年一月九日，因顱內腦挫傷出血、外傷性蜘蛛膜下出血
    及右顱骨粉碎性骨折，住院治療，因其身體右側輕度癱瘓，根本不可能簽署保證
    書；且系爭保證書無約定一定之期限，將使伊於無限期內負保證責任，自屬不利
    於消費者之情事，應推定顯失公平，並類推適用清費者保護者第十一條第一項、
    第十二條第一項、第二項第一款及同法施行細則第十四條規定，應認為無效等語
    。被告崇勝公司、寅○○、戊○○、丑○、丁○○、卯○○、癸○○、巳○○、
    甲○○、己○○、乙○○、壬○均未於言詞辯論期日到庭，亦均未提出書狀為何
    聲明及陳述。
四、原告主張之前揭事實，業據其提出進口物資融資契約、新台幣基本放款利率、外
    匯匯率表各一紙、借據、新台幣部分催收帳卡、放款轉入報告書、外匯授信牌告
    利率表各四份、保證書五份、開發信用狀申請書六紙、國外銀行墊款通知書及匯
    票、進口單據通知書各七份及授信約定書二十二紙為證，核屬相符；而新台幣借
    款有關附表一編號（三）、（四）之債務，及美金借款即附表二全部債務之事實
    ，相關被告即崇勝公司、寅○○、戊○○、丑○、丁○○、卯○○、癸○○均未
    到庭爭執，亦均未提出書狀作何聲明及陳述，依本院調查證據之結果，原告就此
    部分之主張自堪信為真實。至於新台幣借款附表一編號（一）、（二）之債務，
    被告丙○、辰○○、辛○○則以前揭情詞置辯。經查：
    （一）被告崇勝公司於七十九年七月十八日申請設立登記，經台灣省政府建設廳
          審核，准予登記，其時被告崇勝公司之組織型態係有限公司，董事為張飛
          揚，股東分別為趙金伶、丙○、甲○○、張淑青；嗣於八十三年六月十二
          日經全體股東同意，變更組織為崇勝食品工業股份有限公司，而於同年月
          二十四日申請改組為股份有限公司，亦經台灣省政府建設廳審核，准予變
          更登記，其時董事長為癸○○（變更登記前為甲○○），董事係甲○○、
          戊○○，監察人為卯○○；上述資料，業經本院函請經濟部調取崇勝公司
          設立、變更登記之相關資料卷宗，核閱屬實。而被告丙○、辰○○辯稱渠
          等係於崇勝公司改組前（即崇勝食品工業有限公司）簽立系爭保證書，原
          告就此復不爭執，自堪信為真實。惟按變更組織後之公司，應承擔變更組
          織前公司之債務，公司法第一百零七條定有明文。蓋公司變更組織，乃公
          司不影響其人格之存續，而變更其組織為他種公司之行為，換言之，組織
          變更前之公司與組織變更後之公司，不失其法人之同一性，並非兩個不同
          之公司，組織變更前公司之權利義務，當然由組織變更後之公司概括承受
          ，最高法院八十五年台上字二二五五號著有判例可稽。從而被告丙○、黃
          哲明既已於被告崇勝公司變更組織前擔任系爭借款之保證人，縱令董事、
          股東迭有變更，於公司之同一性，尚無差異，故被告丙○、辰○○辯稱渠
          等之保證責任，已因主債務人改組變更不存在及新公司之成立而解除云云
          ，尚不足採。
    （二）又原告提出之催收款項帳（本院卷第一百三十八頁），其上雖僅記載保證
          人為寅○○、戊○○、丑○、丁○○四人，惟此書面僅為原告內部帳款資
          料，被告丙○、辰○○既已簽立系爭保證書（本院卷第三十八頁、三十九
          頁），保證系爭借款，則尚難以原告內部資料之記載，而排除保證責任，
          從而被告丙○、辰○○辯稱渠等非保證人云云，亦無足採。
    （三）再者，兩造雖不爭執系爭附表一編號（一）、（二）之借款，主債務人崇
          勝公司均有提供擔保品不動產予原告設定抵押權之事實，惟按抵押權人，
          於債權已屆清償期，而未受清償者，得聲請法院拍賣抵押物，就其賣得價
          金而受清償，民法第八百七十三條第一項定有明文。抵押權之實行，本質
          上即為抵押權人之權利，則實行與否，乃抵押權人之權利，而非義務，有
          抵押權之債權人，甚至亦得先就債務人其他財產取償，不足部分再實行抵
          押權，以資受償，最高法院十八年上字第二○二九號、十九年上字第七四
          六號著有判例意旨，可資參照。從而被告丙○、辰○○辯稱原告於借款到
          期，縱有尚未清償部分，既有行使抵押權取償之權利，竟拋棄不行使，被
          告二人自免其責任云云，與前揭判例意旨不符，尚難採信。
    （四）至於被告辛○○辯稱伊因其身體右側輕度癱瘓，不具簽名之能力，根本不
          可能簽署保證書云云，業經證人楊永村即本件保證書對保人員到庭證述：
          「被告辛○○於八十一年五月二十六日對保，當初是乙○○帶我到台北市
          ○○○路六段被告辛○○家，張先生用左手親自簽名，因他右手沒辦法簽
          名，故特別註記【本人左手親簽】字樣，．．．【本人左手親簽】是我寫
          上去的，這是方便將來有糾紛時舉證所需」等語（本院卷第二百零八頁）
          ，核與被告前揭辯稱右側癱瘓無法簽名等語相符，故被告辛○○辯稱未簽
          署系爭保證書云云，尚難採信。至於其另辯稱系爭保證書無約定一定之期
          限，將使保證人辛○○於無限期內負保證責任，自屬不利於消費者之情事
          ，應推定顯失公平，並類推適用清費者保護者第十一條第一項、第十二條
          第一項、第二項第一款及同法施行細則第十四條規定，應認為無效云云。
          則因保證人與債權人約定就債權人與主債務人間所生一定債之關係範圍內
          不特定債務，預定最高限額，由保證人保證之契約，學說上稱為最高限額
          保證，此種保證契約如定有期間，在該期間內所生約定範圍內之債務，不
          逾最高限額者，均為保證契約效力所及，如未定期間，保證契約在未經保
          證人依民法第七百五十四條規定終止或有其他消滅原因以前，所生約定範
          圍內之債務，亦同，最高法院八十六年台上字第二六九號判例意旨，可資
          參照。本件被告辛○○簽立之系爭保證書，即為前述最高限額保證，故於
          保證契約終止或消滅前，該保證契約均為有效，而被告辛○○與原告間尚
          未發生終止及消滅之事由，故系爭保證契約尚有效存在，準此，被告張飛
          揚前揭辯解，亦無可採。
    （五）綜上所述，被告丙○、辰○○、辛○○前揭抗辯，均不足採，而原告復提
          出系爭借據、新台幣部分催收帳卡、保證書及授信約定書等件為證，故依
          本院調查證據之結果，認為被告丙○、辰○○、辛○○確為系爭借款之連
          帶保證人，自應就主債務人崇勝公司尚未清償之債務，負連帶給付之責任
          ，從而原告主張被告丙○、辰○○、辛○○應連帶給付附表一編號（一）
          、（二）之本金、利息及違約金，應可採信。
五、按稱消費借貸者，謂當事人約定，一方移轉金錢或其他代替物之所有權於他方，
    而他方以種類、品質、數量相同之物返還之契約。借用人應於約定期限內，返還
    與借用物種類、品質、數量相同之物。遲延之債務，以支付金錢為標的者，債權
    人得請求依法定利率計算之遲延利息。但約定利率較高者，仍從其約定利率。當
    事人得約定債務人不履行債務時，應支付違約金。民法第四百七十四條、第四百
    七十八條、第二百三十三條第一項、第二百五十條第一項分別定有明文。又稱保
    證者，謂當事人約定，一方於他方之債務人不履行債務時，由其代負履行責任之
    契約。保證債務，除契約另有訂定外，包含主債務之利息、違約金、損害賠償及
    其他從屬於主債務之負擔，民法第七百三十九條、第七百四十條亦分別定有明文
    。又保證債務之所謂連帶，係指保證人與主債務人負同一債務，對於債權人各負
    全部給付之責任而言。本件被告崇勝公司為系爭借貸契約之借款人，而被告寅○○、戊○○、丑○、丁○○、卯○○、癸○○、巳○○、甲○○、己○○、乙○○、壬○、辛○○、丙○、辰○○為連帶保證人，尚欠原告如主文所示之本金、
    利息及違約金未清償之事實，已如前述，從而原告依消費借貸及連帶保證之法律
    關係，請求被告崇勝食品工業股份有限公司、寅○○、戊○○、丑○、丁○○應
    連帶給付原告新台幣一千七百八十七萬九千四百三十三元、美金一百五十二萬一
    千六百七十一元二分，及如附表一編號（一）至（四）及附表二所載之利息、違
    約金；美金部分得按清償日原告掛牌賣出匯率折算新台幣給付之。被告卯○○、
    癸○○應連帶給付新台幣原告一千三百八十七萬九千四百三十三元，及如附表一
    編號（一）至（三）之利息、違約金。被告巳○○、甲○○、丙○、己○○、乙○○、壬○、辛○○、辰○○應連帶給付原告新台幣一百八十七萬九千四百三十
    三元，及如附表一編號（一）至（二）之利息、違約金，即屬正當，應予准許。
六、原告及被告丙○、辰○○、辛○○各自陳明願供擔保，聲請宣告假執行或免為假
    執行，核無不合，爰各酌定相當擔保金額，併准許之。
七、本件判決之基礎已臻明確，兩造其餘之攻擊防禦方法及舉證，核與判決無影響，
    毋庸一一論列，併此敘明。
據上論結，原告之訴為有理由，依民事訴訟法第三百八十五條第一項前段、第八十五
條第二項，第三百九十條第二項，判決如主文。
中      華      民      國    八十九    年    十二      月    二十七    日
                              臺灣高雄地方法院民事第二庭
~B法      官  吳為平
右為正本係照原本作成。
如不服本判決，應於送達後廿日內，向本院提出上訴狀並表明上訴理由，如於本
判決宣示後送達前提起上訴者，應於判決送達後十日內補提上訴理由書（須附繕本）。
中      華      民      國    八十九    年    十二      月    二十七    日
~B法院書記官  楊明月


司法院資訊處製作；財團法人民間司法改革基金會備份。
